---
title: "Trabalho final - Ferramentas Computacionais de Modelagem (2025)"
author: "Beatriz Moreira Magiore, João Lucas Sacomani Gardenal, Kaio Murilo Leite"
output:
  html_document:
    toc: true
    toc_depth: 2
    theme: united
    code_folding: hide
---
# Introdução

O conjunto de dados Global Earthquake & Tsunami Risk Assessment contém 782 registros de terremotos globais no período 2001–2022 e reúne variáveis geoespaciais e métricas sísmicas (magnitude, profundidade, índices de intensidade, parâmetros de estação, entre outras).
O objetivo deste relatório é apresentar, de forma descritiva e exploratória, as análises realizadas no script do projeto, mantendo exatamente os passos e códigos implementados pelo grupo, sem adicionar novas análises.

As seções a seguir explicam sucintamente cada bloco do script e incluem o próprio script em um chunk R para execução direta.

## Bibliotecas e carregamento dos dados

Aqui carregamos as bibliotecas usadas e importamos o arquivo earthquake_data_tsunami.csv. Em seguida fazemos uma inspeção inicial (str, head, glimpse) e convertimos a variável tsunami em fator para análises estratificadas.

Banco de dados: Global Earthquake-Tsunami Risk Assessment

### Carregamento dos pacotes

```{r pacotes}
library(tidyverse)
library(maps)
```

### Importar o conjunto de dados
```{r Importar dados}
dados <- read.csv("earthquake_data_tsunami.csv")
```


### Análise exploratória dos dados

```{r Descrição dos dados}
str(dados)
head(dados)
glimpse(dados)
nrow(dados)
colnames(dados)

dados$tsunami <- factor(dados$tsunami, levels = c("0", "1"))

dados %>%
group_by(tsunami) %>%
summarise(
n = n(),
media_magnitude = mean(magnitude, na.rm = TRUE),
mediana_magnitude = median(magnitude, na.rm = TRUE),
sd_magnitude = sd(magnitude, na.rm = TRUE),
media_depth = mean(depth, na.rm = TRUE),
mediana_depth = median(depth, na.rm = TRUE),
sd_depth = sd(depth, na.rm = TRUE)
) %>%
print()
```
### Contagem e proporção de tsunami

```{r Contagem e proporção de tsunami}
dados %>%
count(tsunami) %>%
mutate(prop = n / sum(n)) %>%
arrange(desc(tsunami)) %>%
print()
```

### Frequência de cada magnitude dos terremotos

```{r Frequência de cada magnitude dos terremotos, fig.height=8, fig.width=8}
ggplot(dados, aes(x = magnitude, fill = tsunami)) +
geom_histogram(binwidth = 0.2, color = "white") +
labs(
title = "Distribuição das magnitudes dos terremotos (2001–2022)",
x = "Magnitude (Richter)",
y = "Frequência"
) +
scale_fill_manual(values = c("#1f77b4", "#ff7f0e"),
name = "Tsunami", labels = c("0" = "Não", "1" = "Sim")) +
theme_minimal()+
theme(
plot.title = element_text(size = 14, face = "bold", hjust = 0.5),
axis.title.x = element_text(size = 12, face = "bold", margin = margin(t = 10)),
axis.title.y = element_text(size = 12, face = "bold", margin = margin(r = 10)),
axis.text = element_text(size = 11)
)
```
### Correlação entre variáveis numéricas

```{r}
##obs.: excluindo "nst" pois tem muitos zeros
###(pode ser falta de dados? ou realmente não tem estação?)

vars_corr <- dados %>%
select(magnitude, depth, cdi, mmi, sig, dmin, gap)

```

### Matriz de correlação

```{r Matriz de correlação}
corr_mat <- cor(vars_corr, use = "pairwise.complete.obs") %>%
round(2)

corr_long <- corr_mat %>%
as.data.frame() %>%
rownames_to_column("var1") %>%
pivot_longer(-var1, names_to = "var2", values_to = "cor")

ggplot(corr_long, aes(var1, var2, fill = cor)) +
geom_tile(color = "white") +
geom_text(aes(label = cor), size = 4) +
scale_fill_gradient2(
low = "steelblue",
mid = "white",
high = "tomato",
midpoint = 0,
limits = c(-1, 1)
) +
labs(
title = "Correlação entre Variáveis Sísmicas",
x = "",
y = "",
fill = "Correlação"
) +
theme_minimal() +
theme(
axis.text.x = element_text(angle = 45, hjust = 1, vjust = 1),
plot.title = element_text(hjust = 0.5, size = 14)
)
```

### profundidade vs magnitude (correlação baixa!)
```{r profundidade vs magnitude }
dados %>%
group_by(tsunami) %>%
ggplot(aes(x = magnitude, y = depth, color = tsunami)) +
geom_point(alpha = 0.5) +
scale_color_manual(values = c("#1f77b4", "#ff7f0e"),
name = "Tsunami", labels = c("0" = "Não", "1" = "Sim")) +
labs(title = "Relação entre Profundidade e Magnitude",
y = "Profundidade (km)", x = "Magnitude")+
scale_y_reverse() +
guides(color = guide_legend(override.aes = list(size = 3)))+
facet_wrap(.~tsunami)+
theme_minimal()+
theme(
plot.title = element_text(size = 14, face = "bold", hjust = 0.5),
axis.title.x = element_text(size = 12, face = "bold", margin = margin(t = 10)),
axis.title.y = element_text(size = 12, face = "bold", margin = margin(r = 10)),
axis.text = element_text(size = 11),
strip.text = element_blank(),
legend.position = "bottom",
legend.text = element_text(size = 10),
legend.title = element_text(size = 11, face = "bold")
)
```

### Biplot de variaveis com maiores correlações
#### sig vs cdi

```{r sigvscdi}
dados %>%
ggplot(aes(y = sig, x = cdi)) +
geom_point(alpha = 0.5, color = "blue") +
scale_x_continuous(limits = c(-0.5, 9.5), breaks = 0:9) +
labs(title = "Relação entre Significância e Impacto populacional",
x = "Impacto populacional", y = "Significância")+
theme_minimal()+
theme(
plot.title = element_text(size = 14, face = "bold", hjust = 0.5),
axis.title.x = element_text(size = 12, face = "bold", margin = margin(t = 10)),
axis.title.y = element_text(size = 12, face = "bold", margin = margin(r = 10)),
axis.text = element_text(size = 11)
)
```
#### sig vs magnitude

```{r sig vs magnitude}
dados %>%
ggplot(aes(y = sig, x = magnitude)) +
geom_point(alpha = 0.5, color = "blue") +
labs(title = "Relação entre Significância e Magnitude",
x = "Magnitude", y = "Significância")+
theme_minimal()+
theme(
plot.title = element_text(size = 14, face = "bold", hjust = 0.5),
axis.title.x = element_text(size = 12, face = "bold", margin = margin(t = 10)),
axis.title.y = element_text(size = 12, face = "bold", margin = margin(r = 10)),
axis.text = element_text(size = 11)
)

```


#### sig vs mmi
```{r sig vs mmi}
dados %>%
ggplot(aes(y = sig, x = mmi)) +
geom_point(alpha = 0.5, color = "blue") +
scale_x_continuous(limits = c(0.5, 9.5), breaks = 1:9) +
labs(title = "Relação entre Significância e Danos estruturais",
x = "Danos estruturais", y = "Significância")+
theme_minimal()+
theme(
plot.title = element_text(size = 14, face = "bold", hjust = 0.5),
axis.title.x = element_text(size = 12, face = "bold", margin = margin(t = 10)),
axis.title.y = element_text(size = 12, face = "bold", margin = margin(r = 10)),
axis.text = element_text(size = 11)
)
```
#### profundidade vs mmi

```{r profundidade vs mmi}
dados %>%
ggplot(aes(x = mmi, y = depth)) +
geom_point(alpha = 0.5, color = "blue") +
labs(title = "Relação entre Profundidade e Danos estruturais",
y = "Profundidade (km)", x = "Danos estruturais")+
scale_x_continuous(limits = c(0.5, 9.5), breaks = 1:9) +
scale_y_reverse() +
theme_minimal()+
theme(
plot.title = element_text(size = 14, face = "bold", hjust = 0.5),
axis.title.x = element_text(size = 12, face = "bold", margin = margin(t = 10)),
axis.title.y = element_text(size = 12, face = "bold", margin = margin(r = 10)),
axis.text = element_text(size = 11)
)
```
#### cdi vs mmi (arrumar proporção dos pontos!)

```{r cdi vs mmi}
dados %>%
ggplot(aes(x = mmi, y = cdi)) +
geom_point(alpha = 0.5, color = "blue") +
labs(title = "Relação entre Imapcto populacional e Danos estruturais",
y = "Imapcto populaciona", x = "Danos estruturais")+
scale_x_continuous(limits = c(0.5, 9.5), breaks = 1:9) +
scale_y_continuous(limits = c(-0.5, 9.5), breaks = 0:9) +
theme_minimal()+
theme(
plot.title = element_text(size = 14, face = "bold", hjust = 0.5),
axis.title.x = element_text(size = 12, face = "bold", margin = margin(t = 10)),
axis.title.y = element_text(size = 12, face = "bold", margin = margin(r = 10)),
axis.text = element_text(size = 11)
)
```

#### nst vs dmin (não usar -> muitos zeros); (gráfico feio...)

```{r nst vs dmin}
dados %>%
ggplot(aes(y = nst, x = dmin)) +
geom_point(alpha = 0.5, color = "blue") +
labs(title = "Relação entre Número de estações e Distância",
x = "Distância mais próxima (graus)", y = "Número de estações")+
theme_minimal()+
theme(
plot.title = element_text(size = 14, face = "bold", hjust = 0.5),
axis.title.x = element_text(size = 12, face = "bold", margin = margin(t = 10)),
axis.title.y = element_text(size = 12, face = "bold", margin = margin(r = 10)),
axis.text = element_text(size = 11)
)
```

### Número de eventos por ano

```{r eventos por ano}

dados %>%
count(Year, tsunami) %>%
ggplot(aes(x = Year, y = n, fill = tsunami)) +
geom_col(position = position_stack(reverse = TRUE), alpha = 0.8) +
scale_fill_manual(values = c("#1f77b4", "#ff7f0e"),
name = "Tsunami", labels = c("0" = "Não", "1" = "Sim")) +
labs(title = "Número de Eventos Sísmicos por Ano (2001 - 2022)",
x = "Ano", y = "Número de eventos")+
theme_minimal()+
theme(
plot.title = element_text(size = 14, face = "bold", hjust = 0.5),
axis.title.x = element_text(size = 12, face = "bold", margin = margin(t = 10)),
axis.title.y = element_text(size = 12, face = "bold", margin = margin(r = 10)),
axis.text = element_text(size = 11),
legend.position = "bottom",
legend.text = element_text(size = 10),
legend.title = element_text(size = 11, face = "bold")
)
```

### Clustering geográfico simples (K-means)

```{r geografico}

set.seed(42)

# selecionar e limpar colunas necessárias

proc <- dados %>%
select(latitude, longitude, magnitude) %>%
filter(!is.na(latitude) & !is.na(longitude) & !is.na(magnitude))

# matriz para clustering (apenas lat, long, mag) e padronizar

X <- proc %>% select(latitude, longitude, magnitude) %>% as.matrix()
X_scaled <- scale(X)

# escolher k simples

k <- 4
km <- kmeans(X_scaled, centers = k, nstart = 20)

# anexar cluster

proc$zone <- factor(km$cluster)

# calcular centróides (no espaço original)

centroids <- proc %>%
group_by(zone) %>%
summarise(
cen_lat = mean(latitude),
cen_long = mean(longitude),
cen_mag = mean(magnitude),
n = n()
)

# plot simples: mapa + pontos coloridos por cluster

world <- map_data("world")

p_map <- ggplot() +
geom_polygon(data = world, aes(x = long, y = lat, group = group),
fill = "gray96", colour = "gray80", size = 0.2) +
geom_point(data = proc, aes(x = longitude, y = latitude, color = zone, size = magnitude),
alpha = 0.7) +
geom_point(data = centroids, aes(x = cen_long, y = cen_lat),
color = "black", shape = 8, size = 3) +
scale_size_continuous(range = c(1, 4)) +
coord_quickmap() +
labs(title = paste0("K-means (k=", k, ") - Zonas geográficas"),
x = "Longitude", y = "Latitude", color = "Zone", size = "Magnitude") +
theme_minimal() +
theme(
plot.title = element_text(size = 14, face = "bold", hjust = 0.5),
axis.title.x = element_text(size = 12, face = "bold", margin = margin(t = 10)),
axis.title.y = element_text(size = 12, face = "bold", margin = margin(r = 10)),
axis.text = element_text(size = 11),
legend.position = "bottom",
legend.text = element_text(size = 10),
legend.title = element_text(size = 10, face = "bold")
)

print(p_map)
```
#### magnitude média por zona
```{r magzona}
zone_stats <- proc %>%
group_by(zone) %>%
summarise(
total_events = n(),
mean_magnitude = mean(magnitude)
) %>%
arrange(desc(mean_magnitude))

p_bar <- ggplot(zone_stats, aes(x = reorder(zone, mean_magnitude), y = mean_magnitude)) +
geom_col(fill = "steelblue") +
coord_flip() +
labs(title = "Magnitude média por zona", x = "Zone", y = "Magnitude média") +
theme_minimal()

print(p_bar)

```

### Gutenberg-Richter

```{r guttrichter}


# Criar tabela de frequência acumulada

gr_data <- dados %>%
count(magnitude) %>%
arrange(desc(magnitude)) %>%
mutate(
cumsum_n = cumsum(n),
log_n = log10(cumsum_n)
)

# Plotar

ggplot(gr_data, aes(x = magnitude, y = log_n)) +
geom_point() +
stat_smooth(method = "lm", formula = y ~ x, se = FALSE, color = "red") +
labs(title = "Lei de Gutenberg-Richter", y = "Log(N >= M)", x = "Magnitude")
```

### Energia Liberada
```{r energialiberada, eval=FALSE, include=FALSE}
dados %>%
group_by(Year) %>%
summarise(total_energy = sum(energy, na.rm = TRUE)) %>%
ggplot(aes(x = Year, y = total_energy)) +
geom_col(fill = "firebrick") +
scale_y_continuous(labels = scales::scientific) +
labs(
title = "Energia Sísmica: A Desproporção dos Grandes Eventos",
subtitle = "2004 (Sumatra) e 2011 (Tohoku)",
y = "Energia Total (Joules)",
x = "Ano"
) +
theme_minimal()
```


### Séries temporais

```{r serietemporal}

annual_summary <- dados %>%
group_by(Year) %>%
summarise(
n_events = n(),
mean_magnitude = mean(magnitude, na.rm = TRUE),
sd_magnitude = sd(magnitude, na.rm = TRUE),
mean_depth = mean(depth, na.rm = TRUE),
sd_depth = sd(depth, na.rm = TRUE),
n_tsunami = sum(as.numeric(as.character(tsunami)) == 1, na.rm = TRUE)
) %>%
mutate(
prop_tsunami = n_tsunami / n_events
) %>%
arrange(Year)

print(annual_summary)

```


### Magnitude média por ano

```{r}

ggplot(annual_summary, aes(x = Year, y = mean_magnitude)) +
geom_line() + geom_point() +
geom_smooth(method = "loess", se = TRUE) +
labs(title = "Magnitude média por ano", y = "Magnitude média", x = "Ano") +
theme_minimal()+
theme(
plot.title = element_text(size = 14, face = "bold", hjust = 0.5),
axis.title.x = element_text(size = 12, face = "bold", margin = margin(t = 10)),
axis.title.y = element_text(size = 12, face = "bold", margin = margin(r = 10)),
axis.text = element_text(size = 11)
)

ggplot(annual_summary, aes(x = Year, y = mean_depth)) +
geom_line() + geom_point() +
geom_smooth(method = "loess", se = TRUE) +
labs(title = "Profundidade média por ano", y = "Profundidade média (km)", x = "Ano") +
theme_minimal()+
theme(
plot.title = element_text(size = 14, face = "bold", hjust = 0.5),
axis.title.x = element_text(size = 12, face = "bold", margin = margin(t = 10)),
axis.title.y = element_text(size = 12, face = "bold", margin = margin(r = 10)),
axis.text = element_text(size = 11)
)
```
